台灣高等法院花蓮分院民事判決　93年度重上字第21號
上 訴 人　　甲○○
被上訴人　　台灣觀光經營管理專科學校
法定代理人　乙○○
訴訟代理人　劉大新律師
當事人間請求損害賠償事件，上訴人對於臺灣花蓮地方法院92年
度花訴字第1號中華民國93年4月14日第一審判決提起上訴，本院
於94年8月2日言詞辯論終結，判決如下：
    主    文
原判決關於駁回上訴人後開第二、三項之訴部分，及該部分假執
行之聲請，並訴訟費用之裁判除確定部分外，均廢棄。
被上訴人應給付上訴人新台幣貳佰陸拾捌萬捌仟伍佰拾捌元，及
自民國九十一年三月二十二日起，至清償日止，按年息百分之五
計算之利息。
被上訴人應給付上訴人新台幣肆佰陸拾陸萬貳仟元。
第一、二審訴訟費用除確定部分外，由被上訴人負擔。
本判決命被上訴人給付部分，於上訴人以新台幣貳佰肆拾伍萬元
為被上訴人預供擔保後得假執行，但被上訴人如於假執行程序實
施前以新台幣柒佰參拾伍萬伍佰拾捌元為上訴人預供擔保，得免
為假執行。
    事實及理由
一、上訴人主張：
（一）被上訴人自民國（下同）81年8月間起，向上訴人借用花
      蓮市○○路13之1號五層樓房屋（下稱系爭房屋），供教
      學之用，每月支付上訴人清潔費新台幣（下同）10萬元，
      83年9月15日起改為每月10萬5千元，兩造曾先後於83年9
      月15日、85年9月1日、88年8月30日簽訂協議書共3份，分
      別約定借用期間自83年8月1日至85年9月30日、85年9月1
      日至87年8月30日、88年9月1日至90年8月30日，若雙方無
      異議得順延，並口頭言明不再續借時應回復借用時原狀。
      87 年8月31日至88年8月30日雖未另訂協議書，但系爭房
      屋整修中仍由被上訴人占有使用，且先前之協議書即記明
      「若雙方無異議得順延」，亦屬借用期間。嗣被上訴人於
      90年8月22日函知上訴人借用期滿即不再續借。惟借用期
      滿後，被上訴人拒不返還系爭房屋，經上訴人催告始於90
      年10 月18日返還（遲未返還系爭房屋部分，業經原審判
      決被上訴人應按月賠償上訴人10萬5千元，合計16萬8千元
      ，已告確定）。
（二）被上訴人因在花蓮市區別無教學場所，為廣收學生，擴大
      學校聲譽，乃借用上訴人所有房屋以供教學之用，自應盡
      善良管理人之注意使用所借房屋，並於不再續借時，回復
      借用時之房屋原狀，返還上訴人，如有不當損害者，應負
      賠償責任。上訴人將系爭房屋借給被上訴人使用時，曾於
      86年間，依被上訴人之需求進行變更，將用途由住家改為
      訓練班，詎被上訴人於借用期間，偽造87年10月8日之協
      議書，故意將屋內鋼筋水泥樓梯、各樓層鋼筋水泥隔間、
      鐵捲門等毀損，增設隔間、廁所、冷氣風管、水管、電氣
      、電話線路等，嗣被上訴人雖於90年10月18日返還系爭房
      屋，惟均未取回清運，回復81年借用時之原狀，致上訴人
      迄今無法使用或出租系爭房屋，造成上訴人損害，上訴人
      自得請求被上訴人賠償回復原狀之費用268萬8千5百18元
      ，及自90年10月19日起至94年6月30日止按每月10萬5千元
      計算遲延回復原狀之損害466萬2千元。爰依侵權行為、使
      用借貸及遲延賠償之法律關係，請求：（一）被上訴人應
      給付上訴人268萬8千5百18元及自起訴狀繕本送達翌日起
      至清償日止按年息百分之五計算之利息。（二）被上訴人
      應給付上訴人466萬2千元。（三）准供擔保宣告假執行。
（三）被上訴人提出之87年10月8八日協議書係屬偽造，其上之
      上訴人簽名非上訴人所簽，印文亦非上訴人所有，雖經法
      務部調查局鑑定為上訴人所有，但究為利用電腦科技所偽
      造，或藍秀茵保管上訴人之印章時不慎為人所盜用，尚難
      確定。依該協議書記載：「甲（被上訴人）、乙（上訴人
      ）雙方同意將甲方所有花蓮市○○路13號房屋與乙方所有
      花蓮市○○路13 -1號房屋共同修建，拆除兩戶間隔戶牆
      ，合併為一戶，變更為單一門牌，並以持分方式分別共有
      合併後建物所有權。」將系爭房屋與被上訴人所有房屋合
      併，造成所有權複雜，上訴人不可能同意，殊無與之合併
      變更為單一門牌之理。又被上訴人為法人，不動產之移轉
      合併，未經董事會及主管機關教育部許可，尤不能與私人
      之上訴人財產合併為單一門牌，該協議書縱屬真正，亦違
      反私立學校法第61條之規定，依民法第71條前段之規定應
      屬無效。縱然上訴人同意兩戶隔間及樓梯等之拆除，惟借
      用人應於契約所定期限屆滿時返還借用物，被上訴人仍應
      按兩造口頭約定回復原狀；基於誠信原則，亦當然應回復
      原狀。再13之1號系爭房屋與13號房屋所有權分屬兩造，
      被上訴人停止借用後，上訴人並不作教學之用，若被上訴
      人就上訴人所有之系爭房屋，不為回復原狀至81年間借用
      時之狀況，則上訴人就系爭房屋，及被上訴人就其所有之
      13 號房屋，均無法為所有權之圓滿行使及有效利用。
（四）按台灣省建築師公會鑑定報告明載：「本案鑑定標的物為
      一棟一戶地下一層地上五層RC造建築物，原領有（69 ）
      花建使字第989號使用執照，與鄰房（軒轅路13號）合併
      使用為店舖住宅，領有（87）花建使字第1261號修建使用
      執照；復於88年變更使用為訓練班，領有（88）年花建變
      使字第989號之1使用執照。因標的物之結構體及用途己變
      更為教學大樓使用，而今承租人不願繼續承租建物，故申
      請（所有權）人擬恢復原狀使用，特委請建築師公會派員
      進行鑑估工作。」鑑定之依據為鑑定手冊，建築技術規則
      ，並對鑑定標的物各層之現況，作測量牆、版、樓梯，．
      ．．．繪製平面及側面圖，標的物之構造用途，綜合室內
      及室外現況與原始圖說異動情形分析鑑定，鑑定結果建築
      物回復原狀工程費用253萬8千5百18元，變更使用執照費
      用（含行政規費）15萬元，合計268萬8千5百18元。被上
      訴人指建築師公會，僅依69年原始平面圖鑑定不足採信，
      顯然斷章取義。上開鑑定結果，雖距離實際回復借用時原
      狀金額有極大之差距，但為免長期訟累，擴大損害，及耗
      費社會及司法資源，願意接受該項鑑定之結果，減縮回復
      原狀費用之請求。另遲延回復原狀之損害部分，亦減縮請
      求至94年6月30日為止。
二、被上訴人辯以：
（一）被上訴人自81年間起開始向上訴人借用系爭房屋，至90年
      8月30日為止，實際交還房屋為90年10月18日。87年9月1
      日至88年8月30日，被上訴人並未向上訴人借用系爭房屋
      。被上訴人於借用時未對屋內設施作任何變更，直至教育
      部糾正系爭建物為住宅，不得作為教學使用，始於87年10
      月8日在兩造同意下簽訂協議書進行變更使用。足認上訴
      人於出借房屋前係出於自願而拆除隔戶牆，其主張被上訴
      人於借用期間內故意將屋內隔間等物毀損，並不實在。
（二）上訴人將系爭房屋借予被上訴人前之86年10月14日，曾委
      請丁○○建築師向花蓮縣政府申請將系爭房屋用途由住宅
      變為學校（訓練班），並經發給變更使用執照在案，即上
      訴人於出借系爭房屋前即曾自行變更或毀損借用物，該變
      更或毀損內容與上訴人主張被上訴人應回復借用物之內容
      ，由丁○○建築師當時繪製之各樓層平面圖與上訴人提出
      之工程成本估計書所載內容相同，益見借用期間被上訴人
      並未變更或毀損系爭房屋。
（三）依上訴人之母藍秀茵於另案即原審法院89年度訴字第202
      號背信案件94年3月31日審理時所證內容，足證系爭房屋
      與隔鄰13號房屋間之分戶牆及隔間等，乃上訴人於甫購入
      後即自行打通及拆除，以便於租他人使用，洵與被上訴人
      無關。退而言之，依證人唐幼華、丙○○、藍秀茵於本件
      原審法院之證言、花蓮縣政府函送系爭房屋於87年間申請
      變更使用執照所檢附之修建平面圖等資料、兩造87年10月
      8日簽訂之協議書等，足認系爭房屋內部隔間係經上訴人
      同意後始變更成現狀，並向花蓮縣政府建設局申請變更使
      用執照獲准後提供被上訴人使用。且兩造87年10月8日簽
      訂之協議書上「甲○○」之印文與上訴人自己所提出印章
      之印文，業經法務部調查局鑑定兩者相符在案。上訴人空
      言否認協議書上其印文之真正，主張係被上訴人於使用期
      間內故意毀損系爭房屋內之樓梯、隔間等物，應依侵權行
      為法律關係負損害賠償責任云云，要與事實不符，不足採
      信。
（四）系爭房屋之現狀即為上訴人提供予被上訴人使用時之原狀
      ，已如前述，從而，被上訴人於使用期間屆至後將系爭房
      屋現狀交還上訴人之同時即已履行其回復原狀之義務。兩
      造間並無回復原狀之口頭約定，上訴人所舉證人丙○○雖
      證稱：「我記得協議書有記載歸還房屋時應該回復原狀」
      、「當初是原告的母親代理原告答應，學校方面有在協議
      書上同意要回復原狀」云云，惟觀諸卷附兩造簽立之協議
      書上並無被上訴人同意回復原狀等語之記載，堪認丙○○
      上揭證言內容不實，不足採信。另證人藍秀茵雖證稱：「
      事後有說要回復」，惟查藍秀茵與上訴人為母女關係，利
      害關係一致，證言自有偏頗，且查藍秀茵所證內容與丙○
      ○上開證言內容互不相符，自亦不足採信。又台灣省建築
      師公會花蓮辦事處所出具之鑑定報告書，係以「系爭房屋
      室內及室外現況」與「原始圖說」異動情形而為鑑定分析
      ，惟查所謂原始圖說依該鑑定書內所附資料係指系爭建物
      69年間之原始平面圖而言，此與上訴人所稱之88年間借給
      被上訴人使用之屋況，兩不相同，上訴人又未先證明兩者
      相符，則該鑑定結果自失所附麗而自不足採信等語。並聲
      明：(一)上訴駁回。(二）如受不利之判決，請准供擔保
      ，宣告免為假執行。
三、被上訴人法定代理人原為張旭初，現為乙○○，有教育部93
    年5月5日台技（二）字第0930050660號函附卷足憑，被上訴
    人聲明承受訴訟，應予准許。
四、上訴人於93年6月23日所提出之上訴理由狀，其中上訴聲明
    部分雖漏未列出被上訴人應給付遲不回復原狀之損害，惟已
    表明原判決不利於上訴人部分廢棄，且於上訴理由部分陳明
    被上訴人拒絕回復原狀，造成上訴人無法使用或出租房屋之
    損害，上訴人自得請求被上訴人賠償自90年9月1日起至回復
    原狀止之損害，應認上訴人已就被上訴人拒絕回復原狀所造
    成之損害，加以聲明。則上訴人於94年5月9日所提之民事變
    更訴之聲明狀，於聲明部分加列被上訴人應自90年10月19日
    起至回復原狀之日止，按月給付上訴人10萬5千元，乃屬聲
    明之補充陳述，而非訴之變更，上訴人指該項上訴聲明早已
    逾上訴期間，應認其上訴為不合法，以裁定駁回之，顯有誤
    會，應予駁回。
五、上訴人就回復原狀之費用部分，原請求被上訴人應給付上訴
    人631萬65元及自起訴狀繕本送達翌日起之法定遲延利息，
    嗣於本院減縮為請求給付268萬8千5百18元及法定遲延利息
    ；另就遲延回復原狀之損害部分，原請求被上訴人應給付上
    訴人自90年10月19日起至回復原狀之日止，按月給付上訴人
    10萬5千元，嗣亦減縮為請求被上訴人應給付上訴人自90年
    10月19日起至94年6月30日止，按月給付上訴人10萬5千元即
    466萬2千元。經核均無不合，應予准許。
六、查上訴人主張被上訴人自81年8月間起，向上訴人借用系爭
    房屋，作為教學之用，每月支付上訴人清潔費10萬元，83年
    9 月15日起改為每月10萬5千元，兩造曾先後於83年9月15日
    、85年9月1日、88年8月30日簽訂協議書共3份，分別約定借
    用期間自83年8月1日至85年9月30日、85年9月1日至87年8月
    30日、88年9月1日至90年8月30日，若雙方無異議得順延。
    87年8月31日至88年8月30日雖未另訂協議書，但系爭房屋整
    修中仍由被上訴人占有使用，且先前之協議書即記明「若雙
    方無異議得順延」，亦屬借用期間。嗣被上訴人於90年8 月
    22日函知上訴人借用期滿即不再續借。惟借用期滿後，被上
    訴人經上訴人催告始於90年10月18日返還之事實，業據提出
    被上訴人83年9月13日之簽呈、兩造於83年9月15日、85年9
    月1日、88年8月30日簽訂之協議書、被上訴人90年8月22日
    （90）鍾總字第9000001875號函、上訴人90年9月11日催告
    函及90年10月12日存證信函、原審法院93年度附民字第5號
    刑事附帶民事判決等影本為證，堪認為真實。依上開刑事附
    帶民事判決之附件即被上訴人起訴狀所載，被上訴人曾主張
    支付81年8月起至90年8月止含87年8月至88年7月之清潔費總
    計1059萬元予上訴人，足證被上訴人自81年8月起90年8月止
    一直借用系爭房屋，並無間斷。被上訴人抗辯87年9月1日至
    88 年8月30日，並未向上訴人借用系爭房屋云云，與其另案
    之陳述相反，顯非可採。
七、上訴人將系爭房屋借給被上訴人使用期間，為配合被上訴人
    教學使用之之需求，兩造曾於86年間10月14日及87年12月16
    日，委請丁○○建築師向花蓮縣政府申請將系爭房屋用途由
    住家改為學校，拆除隔戶牆、室內隔間、樓梯等，另新做室
    內隔間、樓梯等，經發給變更使用執照在案，有上訴人提出
    之86年間10月14日變更使用執造申請書、平面圖、花蓮縣政
    府建設局（88）年花建變使字第989之1號變更使用執造等可
    佐，亦為被上訴人所不爭執，並提出兩造87年10月8日之協
    議書為證，復有本院依被上訴人之聲請向花蓮縣政府調取之
    系爭房屋變更建造執造及使用執造相關資料（含建造執造修
    建申請書、修建使用執造申請書、87年10月8日之協議書、
    修建工程平面圖、立面圖、門窗圖、剖面圖、結構平面版基
    礎配筋圖、梁柱配筋圖等）可憑。又87年10月8日協議書上
    「甲○○」之印文，經被上訴人聲請送法務部調查局鑑定結
    果，與上訴人提出之「甲○○」印章所蓋印文相符，亦有該
    局94年2月24日調科貳字第09400082390號鑑定通知書一紙在
    卷足參。上訴人主張被上訴人於借用期間，偽造87年10月8
    日之協議書，故意將系爭房屋屋內鋼筋水泥樓梯、各樓層鋼
    筋水泥隔間、鐵捲門等毀損，增設隔間、廁所、冷氣風管、
    水管、電氣、電話線路等，不法侵害上訴人之權利，難以採
    取。而系爭房屋既係於被上訴人借用期間修建以配合教學使
    用，則被上訴人抗辯其於借用時未對屋內設施作任何變更，
    系爭房屋與隔鄰13號房屋間之分戶牆及隔間等，乃上訴人於
    甫購入後即自行打通及拆除，系爭房屋之現狀即為上訴人提
    供予被上訴人使用時之原狀，其於使用期間屆至後將系爭房
    屋現狀交還上訴人之同時，即已履行其回復原狀之義務云云
    ，亦不足採。
八、按借用人應於契約所定期限屆滿時返還借用物；又債務人遲
    延者，債權人得請求其賠償因遲延而生之損害；民法第470
    條第1項前段及第231條第1項定有明文。查被上訴人借用系
    爭房屋係作為教學之用，此為兩造所是認。被上訴人於借用
    期間，因教學使用之需求，曾於86年10月14日及87年12月16
    日，委請丁○○建築師向花蓮縣政府申請將系爭房屋用途由
    住家改為學校，拆除隔戶牆、室內隔間、樓梯等，另新做教
    學用之室內隔間、樓梯等，則被上訴人於借用期滿不再借用
    時，自當將新做之室內隔間、樓梯等予以拆除，重新施作隔
    戶牆、室內隔間、樓梯等，加以回復原狀後返還上訴人，以
    符誠信。否則上訴人就系爭房屋，及被上訴人就其所有之13
    號房屋，均無法為所有權之圓滿行使及有效利用，與未返還
    借用物無異。被上訴人雖於90年10月18日返還系爭房屋，惟
    迄未回復原狀，致上訴人無法使用或出租系爭房屋而生損害
    ，上訴人自得請求被上訴人賠償回復原狀之費用及自90年10
    月19日起至94年6月30日止按月賠償遲延回復原狀之損害。
九、關於賠償回復原狀之費用，經台灣省建築師公會花蓮縣辦事
    處鑑定結果，復原工程費用253萬8千5百18元，變更使用執
    照費用（含行政規費）15萬元，合計268萬8千5百18元，有
    該辦事處鑑定報告書附卷足憑。被上訴人雖抗辯該辦事處係
    以「系爭房屋室內及室外現況」與「原始圖說」異動情形而
    為鑑定分析，所謂原始圖說依該鑑定書內所附資料係指系爭
    建物69年間之原始平面圖而言，此與上訴人所稱之88年間借
    給被上訴人使用之屋況，兩不相同，上訴人又未先證明兩者
    相符，則該鑑定結果自失所附麗而不足採信等語。惟被上訴
    人自81年8月起借用系爭房屋，迄90年10月18日返還為止，
    不曾間斷，並非從88年間開始借用，其應回復原狀之範圍係
    指86年10月14日及87年12月16日，委請丁○○建築師向花蓮
    縣政府申請將系爭房屋用途由住家改為學校，而加以修建部
    分，而非系爭房屋88年時之狀況，上訴人自無證明系爭房屋
    69年間之原始平面圖與88年時屋況相符之必要；又上開辦事
    處係依據台灣省建築師公會鑑定手冊及建築技術規則，參照
    （87）花建使字第1261號修建使用執照及（88）年花建變使
    字第989號之1使用執照，就系爭房屋已變更之項目包括地下
    室、樓梯、分戶牆、鐵質安全門、樓梯通風口、後院防火巷
    、樓地板、天花板、陽台分戶及室內隔間牆、屋頂防水工程
    、三樓廚房恢復、四到五樓浴廁恢復、水電等部分，加以鑑
    估，始作出如上之鑑定結果，當屬專業客觀，要為可採。
十、關於遲延回復原狀之損害部分，上訴人於被上訴人借用期間
    ，本可按月向被上訴人收取10萬5千元，則上訴人請求被上
    訴人按此數額計算遲延回復原狀之損害，合計466萬2千元，
    自屬可採。
十一、綜上所述，上訴人本於使用借貸及遲延賠償之之法律關係
      ，請求被上訴人賠償回復原狀之費用268萬8千5百18元及
      自起訴狀繕本送達翌日即91年3月22日起至清償日止按年
      息百分之五計算之利息，暨自90年10月19日起至94年6月
      30日止，按每月10萬5千元賠償遲延回復原狀之損害合計
      466 萬2千元，為有理由，應予准許。又兩造分別陳明願
      供擔保為准、免假執行之宣告，經核並無不合，爰分別酌
      定相當擔保金額准許之。原審就上開應准許部分，為上訴
      人敗訴之判決，並駁回其假執行之聲請，尚有未洽。上訴
      意旨求予廢棄改判，為有理由。爰由本院予以廢棄改判如
      主文第二、三項所示，並依聲請為附條件之准、免假執行
      之宣告。
十二、兩造其餘攻擊或防禦方法，經本院審酌後，認均不影響本
      件判決結果，爰不再論述，併予敘明。
據上論結，本件上訴為有理由，依民事訴訟法第450條、第78條
、第463條、第390條第2項、第392條，判決如主文。
中　　華　　民　　國  　94　　年   　8　  月   16     日
                        審判長法  官  吳鴻章
                              法  官  蔡勝雄
                              法  官  林慶煙
以上正本係照原本作成。
如不服本判決，應於收受送達後20日內向本院提出上訴書狀，其
未表明上訴理由者，應於提出上訴後20日內向本院補提理由書狀
（均須按他造當事人之人數附繕本）上訴時應提出委任律師或具
有律師資格之人之委任狀；委任有律師資格者，另應附具律師及
格證書及釋明委任人與受任人有民事訴訟法第466條之1第1項但
書或第2項（詳附註）所定關係之釋明文書影本。
                              書記官　林明智
中　　華　　民　　國  　94　　年   　8　  月   16     日
附註：
民事訴訟法第466條之1（第1項、第1項）：
對於第二審判決上訴，上訴人應委任律師為訴訟代理人。但上訴
人或其法定代理人具有律師資格者，不在此限。
上訴人之配偶、三親等內之血親、二親等內之姻親，或上訴人為
法人、中央或地方機關時，其所屬專任人員具有律師資格並經法
院認為適當者，亦得為第三審訴訟代理人。
